【裁判字號】    89,台上,2471
【裁判日期】    890504
【裁判案由】    違反山坡地保育利用條例等罪
【裁判全文】
最高法院刑事判決                              八十九年度台上字第二四七一號
    上  訴  人  乙○○  男
                甲○○  男
    右  一  人
    選任辯護人  范光群律師
                林雅芬律師
右上訴人等因違反山坡地保育利用條例等罪案件，不服台灣高等法院中華民國八十七
年三月四日第二審判決（八十六年度上訴字第四九二三號，起訴案號：台灣桃園地方
法院檢察署八十五年度偵字第一四六○六號），提起上訴，本院判決如左：
    主  文
原判決撤銷，發回台灣高等法院。
    理  由
本件原判決認定上訴人甲○○因其經營之珀谷工程企業開發有限公司（下稱珀谷公司
）承包之龍鳳納骨塔之開挖整地工程所挖出之土方、廢土須覓地置放。乃於民國八十
四年十一月間與坐落桃園縣龍潭鄉○○○段七二之二、七二之四及七三地號土地所有
人大輝窯業股份有限公司（下稱大輝公司）之負責人即上訴人乙○○，各代表其公司
簽訂就上開土地之租賃契約，由大輝公司將上開土地租予珀谷公司做為堆置土方之用
，租期自八十四年十二月一日起至八十五年一月三十日止。甲○○、乙○○二人均明
知上開三筆土地為私有山坡地，而上開三筆土地間之一筆未登錄國有道路用地為公有
之山坡地，竟基於犯意之聯絡，未依規定先擬具水土保持計劃送請主管機關核准，於
八十四年十二月上旬，由甲○○將開挖前開納骨塔工程所挖出之土石、廢土，堆置於
前開土地如原判決附圖一所示Ａ（面積二千二百七十六平方公尺）、Ｂ（面積六百十
七平方公尺）、Ｃ（面積四百三十平方公尺）部分之私有山坡地，及該附圖一所示Ｄ
（面積一百二十平方公尺）部分之公有山坡地，從事堆積土石之使用。而將土石鬆動
裸露堆放於該等山坡地上，未做水土保持防護措施，遇雨水沖刷，使土石流入該山坡
地下方之土地及溪流，致生公共危險。經桃園縣龍潭鄉公所於八十四年十二月六日向
桃園縣政府查報，並向大輝公司發出制止通知書。嗣經桃園縣政府於八十五年三月六
日會同有關單位前往會勘，並裁處罰鍰銀元一萬元。甲○○為方便清理上開土石、廢
土，復另行起意，明知坐落桃園縣龍潭鄉○○○段四方林小段九○九之三大輝公司所
有，及同所九○九之一四地號係陳王雲鶯所有之私有山坡地，竟與已成年之挖土機司
機陳恩賜（未經起訴）基於犯意聯絡，未經大輝公司（非前開承租範圍）及陳王雲鶯
之同意，亦未經依規定擬具水土保持計劃送請主管機關核准。於八十五年八月間，由
陳恩賜駕駛甲○○所有之挖土機一部為工具，在上開九○九之三、九○九之一四地號
二筆私有山坡地內如原判決附圖二所示Ａ（面積一千二百七十六平方公尺）、Ｂ（面
積九百二十平方公尺）部分擅自占用，推挖修建泥土道路使用，使該部分土地之土石
鬆動、裸露，遇雨刷，而向下方土地、溪流隨雨水流落，致生水土流失。經桃園縣
龍潭鄉公所於八十五年八月七日查報制止等情。因而撤銷第一審關於乙○○部分，及
甲○○關於在公有及私人山坡地內，未經同意擅自占用從事堆積土石之使用，致生水
土流失罪部分之判決，改判論處上訴人二人共同違反於山坡地堆積土石，未先擬具水
土保持計劃而擅自經營使用山坡地，致生公共危險罪刑；並以第一審依法規競合關係
，論處甲○○在私人山坡地內未經同意擅自從事修建道路，致生水土流失罪刑，為無
不合，予以維持，駁回甲○○此部分在第二審之上訴，固非無見。
惟查：(一)違反山坡地保育利用條例第三十條第一項之規定，必其情形致生公共危險者
，始成立同條例第三十五條第三項之罪，故本罪為具體危險犯，須其情形果真已存在
具體之公共危險，對於其他人之生命、財產所危害之程度及被害者為何人，均非行為
人所能節制或逆料者，方足當之。原判決認定上訴人二人在前揭大輝公司之三筆土地
上，未依規定先擬具水土保持計劃送請主管機關核准，由甲○○將土石、廢土，堆置
於其上，使土石鬆動裸露堆放於該等山坡地上，未做水土保持防護措施，遇雨水沖刷
，使土石流入該山坡地下方之土地及溪流，致生公共危險等情。但對於上訴人等因未
做水土保持防護措施，遇雨水沖刷，使土石流入該山坡地下方之土地及溪流，是否已
對公眾之生命、財產造成何種程度之危害﹖此與認定致生具體之公共危險至有關係。
原判決並未詳加調查，根究明白，遽行判決，尚嫌率斷，難昭折服。(二)按水土保持義
務人即為有權使用山坡地之人，如為開發或經營山坡地，違反該法第十二條至第十四
條之規定，致生水土流失者，始有水土保持法第三十三條第三項前段之適用。如無權
使用山坡地之人，卻在公有或私人山坡地內未經同意擅自墾殖、占用或從事同法第八
條第一項第二款至第五款之開發、經營或使用，致生水土流失者，即應依同法第三十
二條第一項之規定處罰。又經營或使用山坡地人，於經營或使用範圍內，應實施水土
保持處理與維護。該經營或使用山坡地人，如違反修正前山坡地保育利用條例第三十
條第一項之規定，未先擬具水土保持計畫而擅自經營使用山坡地，致生公共危險者，
始有修正前山坡地保育利用條例第三十五條第三項之適用。如非有權使用山坡地之人
，擅自在公有或他人山坡地內擅自墾殖或設置工作物，則應適用同條例第三十四條第
一項之規定處斷，該二罪之犯罪構成要件並非相同。原判決認定甲○○與陳恩賜共同
未經私人山坡地所有人之同意，擅自占用從事修築道路使用致生水土流失，係犯水土
保持法第三十二條第一項之罪。但甲○○此部分犯行，與修正前山坡地保育利用條例
第三十五條第三項之犯罪構成要件，並不相同，原判決卻於理由內謂甲○○此部分之
犯行，亦該當於該條例第三十五條第三項之罪，依法規競合之規定，應適用水土保持
法第三十二條第一項前段處罰云云，揆諸首揭說明，自有適用法則不當之違法。又乙
○○與甲○○共同在前揭大輝公司所之山坡地，及其間一筆未登錄國有道路用地為公
有之山坡地上，堆置土石、廢土，致生公共危險，認上訴人二人所為應成立修正前山
坡地保育利用條例第三十五條第三項之罪。但對於該未登錄國有道路用地之公有之山
坡地，似未經同意而擅自使用，則上訴人等二人對於此部分之行為，與修正前山坡地
保育利用條例第三十五條第三項之犯罪構成要件，並不相當，原判決逕依該條項論處
罪刑，亦有適用法則不當之違法。(三)按刑事訴訟法第九十五條規定，訊問被告應先告
知下列事項：一犯罪嫌疑及所犯所有罪名。罪名經告知後，認為應變更者，應再告知
。二得保持緘默，無須違背自己之意思而為陳述。三得選任辯護人。四得請求調查有
利之證據。本件原判決於訊問上訴人等時，並未踐行上開程序，有其訊問及審判筆錄
可按，其所踐行之訴訟程序，難認無瑕，且於判決之結果非無影響，自屬於法有違。
(四)按山坡地保育利用條例已於八十七年一月七日經修正公布施行，原判決未予比較新
舊法之適用，自有未洽。上訴意旨均執以指摘原判決不當，非無理由，應認有發回更
審之原因。
據上論結，應依刑事訴訟法第三百九十七條、第四百零一條，判決如主文。
中      華      民      國    八十九    年      五      月      四      日
                              最高法院刑事第八庭
                                  審判長法官  吳  雄  銘
                                        法官  池  啟  明
                                        法官  石  木  欽
                                        法官  郭  毓  洲
                                        法官  吳  三  龍
      右正本證明與原本無異
                                              書  記  官
中      華      民      國    八十九    年      五      月      八      日
                                                                        Ｔ


司法院資訊處製作；財團法人民間司法改革基金會備份。
